【裁判字號】    92,上,234
【裁判日期】    920528
【裁判案由】    侵權行為損害賠償
【裁判全文】
臺灣高等法院民事判決                              九十二年度上字第二三四號
     上  訴  人  添祿金屬工程有限公司
     兼      右
     法定代理人  甲○○
     共      同
     訴訟代理人  吳宜財律師
     被  上訴人  丙○○
                 乙○○
右當事人間侵權行為損害賠償事件，上訴人對於中華民國九十一年十二月二十日臺灣
桃園地方法院九十年度訴字第二Ｏ六四號第一審判決提起上訴，本院判決如左：
    主      文
原判決關於命上訴人應連帶給付被上訴人丙○○超過新台幣肆拾壹萬壹仟柒佰零陸元
本息部分及該部分假執行之宣告暨訴訟費用之裁判均廢棄。
右廢棄部分，被上訴人丙○○在第一審之訴及假執行之聲請均駁回。
其餘上訴駁回。
第一、二審訴訟費用由上訴人連帶負擔五分之四，餘由被上訴人負擔。
    事    實
甲、上訴人方面：
壹、聲明：
一、原判決不利於上訴人部分廢棄。
二、右廢棄部分，被上訴人在第一審之訴及假執行之聲請均駁回。
貳、陳述：除與原判決記載相同者外，補稱略以：
一、被害人之死亡與上訴人有無裝置「漏電斷路器」應無相當因果關係：
    按所謂「漏電斷路器」，指「當電流發生漏電現象時，得以即時阻斷電流繼續流
    通之器具」，又「漏電斷路器」係裝置在「電源開關處」，用以阻斷電流漏電所
    生之導電。準此，當電流在電源開關處發生漏電現象時，「漏電斷路器」便能即
    時產生斷路，使電路不生繼續回流作用。姑不論被害人是否因電擊致死，其係因
    所站之鋁梯，因梯腳塑膠脫落，接觸電線內帶電銅線而觸電，依當時情狀研判，
    電流係在電線內之帶電銅線回流，並無「漏電」之現象，且被害人觸電之位置亦
    非位於電源開關處，是有無漏電斷路器之裝置，均無礙本件事故之發生，質言之
    ，因被害人係在電路回流之位置觸電，是縱使裝置「漏電斷路器」，猶無法發揮
    「漏電斷路」之效果而阻卻本件事故之發生。職是，被害人之死亡與上訴人有無
    裝置「漏電斷路器」應無相當因果關係，顯非上訴人基於故意或過失不法侵害所
    致。
二、縱認上訴人應負損害賠償責任，然原判決令上訴人給付之費用均有違誤：
    (一)殯葬費用部分：
      所謂殯葬費用，指收殮費及埋葬費而言。實務上可請求之項目有：(一)棺材費、
      運屍、運棺及靈柩車費、壽衣費、喪葬用品費、墓碑費、埋葬費；(二)遺像及鏡
      框費；(三)誦經祭典費。基此，被上訴人所提殯葬費明細所載逾此範圍之其他支
      出，應非屬殯葬典禮上所必要支出之費用，應予全部剔除。再核給殯葬費金額
      ，應斟酌死者身分、地位及經濟情況與實際上有無必要為準，以符客觀、公平
      原則。
    (二)扶養費部分請求顯無理由：
      按直系血親尊親屬依民法第一百九十二條第二項、第一千一百十七條規定，對
      加害人請求扶養費時，雖不以無謀生能力為必要，惟仍須以不能維持生活為前
      提要件。本件被上訴人既自認日夜均從事擺地攤賣鞋營生，並兼作清潔工，每
      月收入至少二、三萬元，衡情，即無不能從事勞務之情，且收入頗豐，顯非無
      資力者。否則，要無得以被上訴人乙○○名義「買賣」三筆土地及房屋一棟之
      能力可言，被上訴人丙○○名下固未登記為不動產之所有權人，無非係以其配
      偶被上訴人乙○○為登記名義人，尚不得解為無不動產，而無資力。是被上訴
      人請求扶養費，即乏所據。
    (三)精神慰撫金部分過高且不相當：
      1.上訴人添祿公司之資本額係由上訴人甲○○以青年創業貸款方式分別向中小
        企業及第一銀行貸得五百萬元與三百五十萬元，合計八百五十萬元，是該資
        本額係「舉債借貸」而來，依會計制度，該資本額係屬上訴人添祿公司之「
        負債」，而非「資產」。上訴人於借貸期間陸續清償，目前尚欠五百二十五
        萬元，每月應付利息約八萬元，每月應負擔員工薪資約十九萬元，加上設備
        買受及維修等雜支每月約支出十萬元、租金五萬元與支付勞健保費用每月約
        二萬餘元，總計，上訴人添祿公司除借貸欠款「五百二十五萬元」外，每月
        尚須至少支付「四十四萬元」，再觀之上訴人添祿公司九十一年之損益表，
        其九十一年之盈餘僅四十二萬四千四百九十一元，折合每月盈餘約三萬五千
        三百七十四元，顯非收入頗豐之公司。
      2.被害人與上訴人甲○○均為國中畢業，被害人任職於添祿公司期間薪資約每
        月二萬餘元；而上訴人甲○○因添祿公司之營收不固定，乃以分配股利代替
        薪資，故未支薪或支領部分，且以青年創業貸款八百五十萬元設立添祿公司
        ，每月尚須負擔家計（包括自己及妻、子女共五人）及攤還本息，個人亦無
        資力可言。
      3.被上訴人乙○○名下之不動產固有設定房貸二百五十萬元，然以目前年利率
        介於百分之三左右，每月利息不過六千餘元，而依前開論述，其收入頗豐，
        並無不能支付或因支付而影響其生計之情。
      4.上訴人甲○○於本件事故發生時，除為被害人施以人工呼吸急救，同時呼叫
        救護車前來救治，嗣並與被上訴人協議和解，惟因被上訴人所提賠償金額或
        為一千萬元或為六百萬元或為三百五十萬元，且均不包含渠等業已請領之任
        何補償金，上訴人自度顯無法負擔，故未達成和解。
      5.據上，原審判決上訴人應各賠償被上訴人精神慰撫金一百萬元，合計二百萬
        元，顯然失當。
    (四)原審未就被上訴人請求金額扣抵勞工職業災害保險給付，難謂允洽：
      1.按勞工職業災害保險制度，乃係令僱主負擔保險費，由國家代雇主履行職業
        災害補償，以確保勞工職業災害補償請求之公正、迅速，並減輕雇主經濟負
        擔之制度，既係依勞工保險條例所為之給付，其本質上仍屬勞動基準法之勞
        工職業災害補償，從而勞工因遭遇職業災害而死亡，已依勞工保險條例領得
        之職業災害保險給付，依勞動基準法第五十九條但書、第六十條及勞工保險
        條例第十五條第一款之規定，應予扣除抵充雇主之侵權行為損害賠償責任（
        最高法院八十七年台上字第二二八一號、八十九年台上字第二五八二號判決
        意旨參照）。
      2.被上訴人因被害人本件職業災害死亡，已於八十九年十月十九日、十一月二
        十二日向勞工保險局領取職業傷害死亡保險給付七十四萬二千五百元，而本
        件職業災害保險費既全部由投保單位即上訴人負擔，揆諸前揭說明，上訴人
        主張此數額抵充其侵權行為損害賠償責任之賠償金額，自屬有據。
三、被害人之過失：
    查被害人於受僱上訴人添祿公司期間，曾受職場訓練，對於工安問題之發生與預
    防，均具認知與常識，是其關於施工時應行注意事項，自應注意並避免危險之發
    生，然其於事發當時爬上梯架之際，未注意梯腳絕緣護套已脫落且壓在線上，顯
    有危害線路安全之虞，乃仍大意而逕自登梯，自有疏失，是被害人就本件事故之
    發生顯與有過失，且被害人之過失程度比例應較重，原審僅以被害人應負擔百分
    之二十之過失責任，有欠公允。
、證據：除援用原審所提證據外，補提添祿金屬工程有限公司損益表、甲○○股利
    憑單、勞工保險局保險費繳費單、台灣板橋地方法院民事判決各一份、保險給付
    申請書暨核定通知書二份及本院民事判決三份為證。
乙、被上訴人方面：
壹、聲明：駁回上訴。
貳、陳述：除與原判決記載相同者外，補稱略以：
一、上訴人辯稱被害人死亡與有無裝置漏電斷路器無相當因果關係，殊不足取：
    查上訴人甲○○雖於施工時將移動之電線架高，但在未收工完竣，人員尚未安全
    離開之前，仍應注意將移動之電線架高、斷電或為良好之被覆，以免人員觸電，
    然其竟未注意及此，任憑未斷電之電線散落於地上，難謂無過失。又勞工安全衛
    生設備規則第二百四十三條第一項之規定，課予僱主設置漏電斷路器之義務，立
    法意旨在於保護勞工工作安全衛生，性質上自屬民法第一百八十四條第二項規定
    之保護他人之法律。上訴人甲○○既使用電壓二百二十伏特之用電設備，本應遵
    照前揭規定設置感電防止用漏電斷路器，其並無不能注意之情形，竟未注意於此
    ，致陳建原因觸電死亡，更難謂其未裝置漏電斷路器無過失。又被害人陳建原使
    用之鋁梯已一梯腳塑膠套磨損，該鋁梯為上訴人甲○○提供予被害人陳建原工作
    時所用之器具，其自應注意防止該器具所可能產生之危害，其竟未檢查該鋁梯之
    梯腳是否有完整之塑膠絕緣體被覆，即交由被害人陳建原使用。且甲○○本身亦
    在事發現場，其囑託被害人陳建原取下鐵樑之工具，其應知被害人陳建原須使用
    鋁梯始能取得鐵樑上之工具，及當時之電線係放置地上等情形，竟仍未詳加注意
    該鋁梯之梯腳絕緣體是否完整及鋁梯腳有無壓住電線，故縱漏電斷路裝置與本件
    電感危害無關，就未切斷電緣即將電線放置地上且未在電源線上為良好被覆及未
    注意檢查鋁梯腳之絕緣裝置而言，甲○○確有未盡其注意之過失，且其過失與被
    害人陳建原之死亡結果間有相當之因果關係。上訴人稱被害人死亡與其有無裝置
    漏電斷路器無相當因果關係，殊不足取。
二、殯葬費部分：
    按核給殯葬費用金額，應審酌死者身份、地位、及經濟狀況與實際上有無必要為
    準。本件被上訴人丙○○支出之殯葬費中關於高架花籃、低架花籃、花圈、樂隊
    、樂隊車、靈屋、金童玉女及金山銀山、汽車、大鼓陣、北管、頌經陣頭、孝女
    陣頭、毛巾、雙連毛巾、廚師，總計十三萬五千三百元，原審認非屬殯葬典禮上
    所必要支出之費用，已予剔除，其餘二十八萬四千三百元部分乃屬實際上民間習
    俗殯葬之必要支出，原審判命上訴人給付，並無不合，上訴人空言非殯葬費用未
    予剔除云云，乃係個人見解，亦非可採。
三、扶養費部分：
    查被上訴人丙○○為四十六年三月二十三日出生，乙○○為四十九年三月八日出
    生，現以擺設攤位維生。雖乙○○有土地三筆及房屋一棟等不動產，然為二十餘
    年之集合式住宅房屋，其基地屬公寓全體住戶共有，且設定房貸二百五十萬元，
    尚待分期繳納。又擺設攤位生意並非固定，收入不敷支出，仍然無法謀生，乃原
    審認被上訴人二人之收入、資產及支出狀況，且前並非不能維持生活，殊乏依據
    。惟原審仍認擺地攤屬於勞動性工作，故其至六十歲前均可賴該工作維生，六十
    歲後始不能維持生活，而須仰賴直系血親卑親屬之扶養，故認丙○○及乙○○應
    於六十歲後始對被害人陳建原有扶養請求權。再按八十八年台灣地區桃園區男性
    平均壽命為七十三點一六歲，女性平均壽命為七十七點二二。而以九十年度綜合
    所得稅扶養親屬免稅額七十歲以下每人七萬四千元，七十歲以上為十萬元計算之
    結果，丙○○六十歲至六十九歲，依霍夫曼計算法扣除中間利息為五十三萬八千
    五百九十三元，其七十歲依前霍夫曼計算法扣除中間利息為九萬五千二百三十八
    元，合計被上訴人丙○○受扶養之費用為六十三萬三千八百三十一元；而被上訴
    人乙○○六十歲至六十九歲，依上述霍夫曼計算法扣除中間利息為五十三萬八千
    五百九十三元，其七十歲至七十二歲以上述霍夫曼計算法扣除中間利息為十八萬
    六千一百四十七元，總計乙○○受扶養之費用為七十二萬四千七百四十元。又按
    扶養義務者有數人，而其親等同一時，應各依其經濟能力，分擔義務，此民法第
    一千一百十五條第三項定有明文。被上訴人有四名子女，其親等同一，對於被上
    訴人之扶養義務自應各分擔四分之一，故陳建原對於父丙○○之扶養義務為十五
    萬八千四百五十七元，對於母乙○○之扶養義務為十八萬一千一百八十五元，而
    判命上訴人給付，於法並無不合。
四、非財產損害部分：
    本件被上訴人因長子陳建原死亡，自髮人送黑髮人，極為心痛。上訴人添祿公司
    之資本額為五百萬元，甲○○為公司負責人，國中畢業，已婚，獨立一戶。而被
    上訴人丙○○及乙○○為國中學歷，從事勞動工作，乙○○名下雖有房屋及土地
    等不動產，然已設定房屋貸款抵押二百五十萬元，每月均須繳納貸款，家境清寒
    ，原審認上訴人應各賠償被上訴人精神慰撫金一百萬元，應為適當，並無過高。
六、原審認被害人陳建原對於本件事故之發生與有過失，應酌減上訴人之損害賠償義
    務，而依事故發生之經過及陳建原之過失程度，認上訴人造成之前揭損害，應減
    輕百分之二十之賠償，乃其職權之行使，上訴人空言指稱原法院之審酌有所失衡
    ，難謂公允云云，顯屬無稽。
、證據：除援用原審所提證據外，補提土地及建物所有權狀、放款往來明細、戶藉
    謄本各一份為證。
    理    由
一、被上訴人起訴主張：伊長子陳建原受僱於上訴人添祿金屬工程有限公司（下稱添
    祿公司）擔任鐵工，於民國八十九年六月二十六日下午五時十五分許在上訴人添
    祿公司法定代理人甲○○之指揮下，於桃園縣八德市○○街一九八巷一六四號三
    樓屋頂承作雨棚架施工時，因上訴人甲○○疏未注意設置感電防止用漏電斷路器
    之設備，且未確實於電線上為良好被覆，致陳建原所站之鋁梯因梯腳塑膠脫落，
    接觸電線內帶電銅線而漏電，造成陳建原遭電擊不治死亡。上訴人共同違反勞工
    安全衛生法之保護他人之法律，致生損害於被上訴人。被上訴人丙○○為此支出
    殯葬費新台幣（下同）四十一萬九千六百元；又被上訴人二人本可享有被害人陳
    建原之扶養，經此事故，被上訴人丙○○受有四十一萬三千六百十七元、被上訴
    人乙○○受有四十四萬三千零七十七元扶養請求權之損害；再被上訴人二人逢喪
    子之痛，內心所受創痛，難以言喻，各受有一百萬元之非財產上損害。爰依侵權
    行為之法律關係，請求上訴人連帶給付丙○○一百八十三萬三千二百十七元及乙
    ○○一百四十四萬三千零七十七元並均加計法定遲延利息等語（原審就被上訴人
    丙○○之請求於一百十五萬四千二百零六元之範圍內、就乙○○之請求於九十四
    萬四千九百四十八元之範圍內為其勝訴之判決，超過部分為其敗訴之判決，敗訴
    部分未據聲明不服，已告確定）。
    上訴人則以：被害人陳建原之死亡原因並非因漏電電擊而死，與伊對於臨時用電
    之接頭是否設置漏電斷路器無涉，；且伊亦曾將移動電線架高並為良好被覆，並
    無違反勞工安全衛生法之相關規定，故伊對於陳建原之死亡並無任何過失可言。
    縱認伊須對於被害人陳建原之死亡負損害賠償責任，被上訴人丙○○所支出之殯
    葬費用，有部分費用非屬喪葬所必需者，應予扣除，不得請求；又被上訴人之扶
    養請求權亦以不能維持生活為限，而被上訴人二人目前均在傳統市場擺設攤位維
    生，並非全無工作，其請求扶養費顯無理由；再被上訴人請求之精神慰撫金明顯
    過高；另被害人陳建原對於事故之發生亦與有過失，依衡平原則，應酌減伊之賠
    償義務等語，資為抗辯。
二、被上訴人主張：上訴人甲○○為上訴人添祿公司之負責人，陳建原為被上訴人之
    長子，受僱於上訴人添祿公司從事鐵工，陳建原於八十九年六月二十六日下午五
    時十五分許在桃園縣八德市○○街一九八巷一六四號三樓屋頂承作上訴人所承攬
    之雨棚架工程時死亡等事實，為上訴人所不爭執，並據提出
    變更登記事項卡為證（見一審附民卷九頁至十一頁、訴字卷一○六頁至一○七頁
    ），應堪信實。
三、至被上訴人主張：被害人陳建原之死亡原因乃上訴人未注意設置感電防止用漏電
    斷路器之設備，且未確實於電線上為良好被覆，致其於上開時、地工作時遭電擊
    死亡，上訴人則抗辯：被害人陳建原非因電擊死亡，陳建原之死亡與上訴人之行
    為並無因果關係云云，查：被害人陳建原之死亡原因，係因觸電使出入口電流經
    過心臟產生心律不整而死亡，且經法務部法醫研究所鑑定結果，亦認為：（一）
    要發生觸電情形，必須有下列三項條件同時存在才會發生：(1)產生觸電之電源（
    一一０至二二０伏特以上）；(2)電流要能通過人體，即電流可進入（電擊入點）
    及離開人體（電擊出點）；(3)出入口途徑穿過致命性高之內臟如大腦（頭部或心
    臟胸廓）。（二）依死者（即陳建原）發生觸電之位置，死者是站在鋁梯上，手
    握鐵樑，而頭頂上有一鐵樑，當鋁梯梯腳壓著破損之電線時，電流會經由破損之
    電線，透過鋁梯進入死者之下肢（電擊入點），又因死者手握鐵樑，故電流可經
    由死者之手（電擊出點）。（三）一般家用電壓為一一０伏特至二二０伏特，屬
    低壓電，依接觸面積、溼度、物質導電性等因素，當進入人體後不一定會在人體
    上留下灼傷痕。（四）當死者發生觸電時，可能因頭頂碰撞頭上之鐵樑，造成死
    者頭皮之擦傷痕、頭皮皮下出血及顱骨線狀骨折，因顱骨只有輕微之線狀骨折，
    並未裂開或分開，故未見明顯之硬腦膜上、下腔或蜘蛛膜下腔出血，顱骨線狀骨
    折太小或骨折後瞬間死亡未必會引起顱內出血。（五）因死者頭部之傷害並不嚴
    重，故非致命傷害。（六）觸電時電流若流過心臟，並不會對心臟產生任何外觀
    之變化，但會使心臟發生心律不整導致死亡發生，故死者之死因為觸電使出入口
    電流經過心臟產生心律不整而死亡。（七）原鑑定書因未發現當時死者手握鐵樑
    ，故認為頭頂之擦傷痕與觸電有關（電擊出點），即死者因頭頂碰撞頭頂上之鐵
    樑時，造成頭部外傷而電流同時亦從頭頂離開死者身體而形成一個完整的電流回
    路等情，此有該研究所九十年五月二十一日法醫所九０理字第九三三號函一紙附
    卷足參（見一審訴字卷一二四頁至一二七頁），另行政院勞工委員會北區勞動檢
    查所至現場所做之職業災害報告亦於被害人致死之原因指出：直接原因：感電致
    死。間接原因：不安全情況：一、通路上移動電線未架高或妥為良好被覆。二、
    二二○伏特臨時用電未裝置漏電斷路器等情，此有上訴人提出之該職業災害報告
    書一件在卷可稽（見一審訴字卷一二二頁至一二三頁）。按勞工安全衛生設備規
    則第二百四十三條第一項之規定：雇主對於使用對地電壓在一百五十伏特以上之
    移動式或攜帶式電動機具，或於濕潤場所、鋼板上或鋼筋上等導電良好場所使用
    移動式或攜帶式電動機具或臨時用電設備，為防止因漏電而生感電危害，應於各
    該電路設置適合其規格，具有高敏感度，能確實動作之感電防止用漏電斷路器。
    前揭規定課予雇主設置漏電斷路器之義務，立法意旨在於保護勞工工作安全衛生
    ，性質上自屬於民法第一百八十四條第二項規定之保護他人之法律。上訴人甲○
    ○既使用電壓二百二十伏特之用電設備，本應遵照前揭之規定，設置感電防止用
    漏電斷路器，其並無不能注意之情形，竟未注意於此，致使陳建原因觸電死亡，
    更難謂其未裝置漏電斷路器無過失。上訴人辯稱其未設置漏電斷路器並無過失云
    云，要非可取。刑事部分，上訴人甲○○因而被本院依業務上之過失致人於死罪
    判處有期徒刑五月，上訴人添祿公司則被依違反勞工安全衛生法第五條第一項之
    規定科處罰金八萬元確定等情，有本院九十年度交上訴字第二二一號刑事判決、
    及最高法院九十一年度台上字第二六三一號刑事裁定各一件在卷足按（見一審訴
    字卷六十頁至七四頁），被上訴人主張被害人陳建原之死亡原因乃上訴人未注意
    時、地工作時遭電擊死亡，即屬有據。
四、按不法侵害他人致死者，對於支出醫療及增加生活上需要之費用或殯葬費之人，
    亦應負損害賠償責任。又被害人對於第三人負有法定扶養義務者，加害人對於該
    第三人亦應負損害賠償責任。又不法侵害他人致死者，被害人之父、母、子、女
    及配偶，雖非財產上之損害，亦得請求賠償相當之金額，民法第一百九十二條第
    一、二項及第一百九十四條分別定有明文。本件上訴人甲○○因業務上之過失，
    不法侵害被害人陳建原致死既經認定，已如上述。又按公司法第二十三條規定，
    公司負責人對於公司業務之執行，如有違反法令致他人受損害時，對他人應與公
    司負連帶賠償之責，此係有關公司侵權行為能力之規定，公司負責人代表公司執
    行公司業務，為公司代表機關之行為，若構成侵權行為，即屬公司本身之侵權行
    為，法律為防止公司負責人濫用其權限致侵害公司之權益，並使受害人多獲賠償
    之機會，乃令公司負責人與公司連帶負賠償之責。如公司負責人非執行公司業務
    ，因其個人之行為違反法令致他人受損害時，則應由公司負責人自負其責，故公
    司負責人之行為，不問其是否為執行公司業務，抑屬個人行為，倘有違反法令致
    他人受損害時，即應依侵權行為法則負損害賠償責任，不得因有公司法第二十三
    條之規定，即謂被害人不得依民法第一百八十四條或第一百八十五條之規定請求
    公司負責人負侵權行為損害賠償責任（最高法院八十四年度台上字第一五三二號
    判決參照）。查本件上訴人甲○○為上訴人添祿公司之負責人，上訴人添祿公司
    之業務為不銹鋼產品之製作及安裝工作，此有該公司前開變更登記事項卡一件附
    卷可稽。上訴人公司承攬前開工程，乃屬於該公司業務範圍內之業務，而上訴人
    甲○○執行業務違反勞工安全衛生法之相關規定致使被害人陳建原死亡，依上開
    說明，被上訴人丙○○及乙○○依民法第一百八十五條共同侵權行為之規定，請
    求上訴人添祿公司及該公司負責人即上訴人甲○○連帶賠償其依上開規定請求之
    損害，即屬有據。茲就被上訴人請求之各項金額應否准許，分述如左：
    (一)被上訴人丙○○請求殯葬費用二十八萬四千三百元部分：被上訴人丙○○主張
      伊因被害人陳建原之死亡支出殯葬費用二十八萬四千三百元等情，業據提出殯
      葬費收據及支出明細各一件為證（見一審附民卷六頁至七頁），並經證人即殯
      葬業者王石定到庭證述屬實，並經本院審核其支出之上開各項殯葬費用金額，
      依死者身分、地位等情狀，認依喪葬禮俗及目前喪葬費用水準均屬必要費用，
      且已盡節約上之能事，應予准許。上訴人謂：其中關於高架花籃七千二百元、
      低架花籃三千元、花圈二千五百元、樂隊一萬五千元、樂隊車三千元、靈屋、
      金童玉女及金山銀山一萬元、汽車一千元、大鼓陣一萬元、北管二萬一千元、
      誦經陣頭八千元、孝女陣頭八千元、毛巾八千八百元、雙連毛巾一千八百元、
      廚師三萬六千元，總計十三萬五千三百元應非屬殯葬典禮上所必要支出之費用
      ，應予剔除云云，即非可採。
    (二)被上訴人二人各請求扶養費丙○○十五萬八千四百五十七元、乙○○十八萬一
      千一百八十五元部分：按民法第一千一百十七條第一項規定；受扶養權利者，
      以不能維持生活而無謀生能力者為限，同條第二項復規定：前項無謀生能力之
      限制，於直系血親尊親屬不適用之，即直系血親尊親屬受扶養者，仍須以不能
      維持生活者為限。查被上訴人丙○○為四十六年三月二十三日出生，被上訴人
      乙○○為四十九年三月八日出生，又被上訴人丙○○及乙○○現以共同擺設路
      邊攤位販賣拖鞋維生，收入並不固定，有上訴人提出之現場照片六張在卷足憑
      未成年子女待扶養，此有其提出之前開
      部台灣省北區國稅局桃園縣分局函查被上訴人二人之財產狀況，被上訴人乙○
      ○有土地三筆（房屋基地）及房屋一棟等不動產，丙○○則無任何財產等情，
      此有該分局九十一年十月十六日北區稅桃縣資第0000000000號覆函
      一件附卷足按（見一審訴字卷一四九頁至一五一頁）。故由被上訴人二人之收
      入、資產及支出狀況觀之，其等目前並非不能維持生活。再以擺設地攤之工作
      性質，雖屬於勞動性工作，但並非極為粗重，然既屬於勞動性工作，足認其至
      六十歲前均可賴該工作維生，至屆滿六十歲後始不能維持生活，需仰賴子女之
      扶養，應認被上訴人丙○○及乙○○應於屆滿六十歲後始得對被害人陳建原有
      扶養請求權。上訴人謂被上訴人至屆滿六十歲後仍能維持生活云云，要非可採
      。按八十八年台灣地區桃園區男性平均壽命為七十三點一六歲，女性平均壽命
      為七十七點二二歲，故被上訴人丙○○僅請求計算餘命至七十歲，被上訴人乙
      ○○請求計算餘命至七十二歲，均無不合。再被上訴人丙○○及乙○○以被害
      人陳建原之每月薪資二萬四千元之二分之一計算其每月生活扶養費一節，按計
      算被上訴人二人之扶養費應以被上訴人二人可以維持生活所必需為限，不得遽
      以扶養義務人薪資所得比例計算，是被上訴人請求以被害人之薪資為其扶養費
      之計算基準自非有據，而應以九十年度綜合所得稅扶養親屬免稅額七十歲以下
      者每人七萬四千元，七十歲以上者為十萬元為計算標準始為合理。查被上訴人
      丙○○於屆至六十歲至六十九歲時，其扶養費依霍夫曼年別單利百分之五複式
      計算法扣除中間利息為五十三萬八千五百九十三元 【74000x7.0000 0000（霍
      夫曼係數）= 538593，小數點以下四捨五入】，其屆滿七十歲時，依前揭霍夫
      曼計算法扣除中間利息為九萬五千二百三十八元【100000x0.0000 0000=95238
      ，小數點以下四捨五入】，合計被上訴人丙○○受扶養之費用為六十三萬三千
      八百三十一元【538593+95238=633831】 。而被上訴人乙○○於屆滿六十歲至
      六十九歲時，其扶養費依霍夫曼計算法扣除中間利息同樣為五十三萬八千五百
      九十三元，其屆至七十歲至七十二歲時，依霍夫曼年別單利複式計算法扣除中
      間利息為十八萬六千一百四十七元【100000x1.00000000=186147，小數點以下
      四捨五入】，總計被上訴人乙○○受扶養之費用為七十二萬四千七百四十元【
      538593+186147=724740】。按負扶養義務者有數人，而其親等同一時，應各依
      其經濟能力，分擔義務，民法第一千一百十五條第三項定有明文。查依前開戶
      之扶養義務自應各分擔四分之一，故被害人陳建原對於被上訴人丙○○之扶養
      義務於十五萬八千四百五十七元 【633831≒4=158458，小數點以下四捨五入】
      ，對於被上訴人乙○○之扶養義務於十八萬一千一百八十五元【724740≒4=18
      1185】之範圍內，均核屬正當。
    (三)非財產上損害被上訴人各請求一百萬元部分：被上訴人主張其子陳建原因上訴
      人違反勞工安全衛生法及業務上之過失導致死亡，精神甚為痛苦，因請求上訴
      人連帶賠償非財產上之損害各一百萬元，本院審酌被上訴人為陳建原之父母，
      陳建原正值青壯之年不幸死亡，被上訴人內心自甚感痛苦，上訴人添祿公司之
      資本額為八百五十元、九十一年之盈餘償還貸款後為四十二萬四千四百九十一
      元，上訴人甲○○為公司負責人，國中畢業，已婚，育有子女三人，。被上訴
      人丙○○及乙○○均為國中畢業、從事攤販生意，收入不固定，乙○○名下有
      自住房屋一間等一切情狀，認被上訴人各請求上訴人連帶給付精神慰撫金一百
      萬元，核屬適當，應予准許。
    綜上所述，被上訴人丙○○之請求合計於一百四十四萬二千七百五十八元【2843
    00+158458+0000000=0000000】、 被上訴人乙○○之請求合計於一百十八萬一千
    一百八十五元【181185+0000000=0000000】之範圍內，均屬正當，應予准許。
五、按損害之發生或擴大，被害人與有過失者，法院得減輕賠償金額或免除之，民法
    第二百十七條第一項定有明文。上訴人抗辯：被害人陳建原對於本件事故之發生
    亦與有過失，應酌減上訴人之損害賠償金額等語，查被害人陳建原所使用之鋁梯
    其梯角絕緣護套已脫落，其應注意於此，並應同時注意地面上有散落之電線，避
    免鋁梯壓在電線損害線路，其竟亦疏未注意於此，仍逕自登梯，致其遭電擊死亡
    ，自亦與有疏失，上訴人執為抗辯核屬有據，依衡平原則，自有上開過失相抵規
    定之適用。本院爰審酌上訴人及被害人陳建原之過失程度，認應減輕上訴人之賠
    償責任百分之二十，以示公允。次按勞工職業災害保險制度，乃係令僱主負擔保
    險費，由國家代雇主履行職業災害補償，以確保勞工職業災害補償請求之公正、
    迅速，並減輕雇主經濟負擔之制度，既係依勞工保險條例所為之給付，其本質上
    仍屬勞動基準法之勞工職業災害補償，從而勞工因遭遇職業災害而死亡，已依勞
    工保險條例領得之職業災害保險給付，依勞動基準法第五十九條但書、第六十條
    及勞工保險條例第十五條第一款之規定，應予扣除抵充雇主之侵權行為損害賠償
    責任（最高法院八十七年台上字第二二八一號、八十九年台上字第二五八二號判
    決參照），查被上訴人因被害人陳建原本件職業災害死亡，已於八十九年十月十
    九日、十一月二十二日由指定受益人丙○○先後向勞工保險局領取職業災害死亡
    保險給付計七十四萬二千五百元等情，此有被上訴人提出之勞工保險給付申請書
    既給付收據二紙在卷可憑（見一審訴字卷一○○頁正反面），而該職業災害保險
    費復全部由投保單位即上訴人負擔，亦有上訴人提出之勞工保險局保險費繳款單
    附卷可稽（見本院卷一二九頁），且為被上訴人所不爭。依上開說明，上訴人抗
    辯被上訴人丙○○先後二次所領取前開職業災害死亡保險給付七十四萬二千五百
    元，應予抵充伊本件侵權行為損害賠償責任之賠償金額，自屬有據，應予准許。
    原審認被上訴人之職業死亡保險給付與本件侵權行為並非屬同一原因，無損益相
    抵之問題云云，依上開說明顯有未合，自有誤會。被上訴人請求應予准許之上開
    金額經依上開過失相抵及將被上訴人丙○○已領取之職業災害死亡保險給付抵充
    後，被上訴人丙○○及乙○○得請求之金額依序各為四十一萬一千七百零六元及
    九十四萬四千九百四十八元之範圍內，為有理由，其逾此範圍之請求，即無理由
    ，應予駁回。
六、綜上所述，上訴人添祿公司及甲○○因違反勞工安全衛生法及業務過失致被害人
    陳建原死亡，被上訴人丙○○及乙○○為該被害人之父母及支出殯葬費之人，主
    張依民法第一百八十五條第一項、第一百九十二條及第一百九十四條之規定，請
    求上訴人連帶給付被上訴人丙○○四十一萬一千七百零六元、乙○○九十四萬四
    千九百四十八元並均自起訴狀繕本送達翌日起加計法定遲延利息，核屬正當，應
    予准許。其逾此範圍之請求，為無理由，應予駁回。被上訴人敗訴部分，其假執
    行之聲請已失所附麗，應併予駁回。
    原審就被上訴人上開有理由部分，為被上訴人勝訴之判決並以供擔保為條件為准
    免假執行之宣告，核無違誤，上訴意旨指摘原判決此部分不當，求予廢棄改判，
    為無理由，應予駁回。至原審就前開無理由應予廢棄改判部分，為被上訴人丙○
    ○勝訴之判決並以供擔保為條件准為假執行之宣告，自有未洽，上訴意旨指摘原
    判決此部分不當，求予廢棄改判，為有理由，自應由本院予以廢棄改判如主文第
    二項所示。
七、兩造其餘之攻擊防禦方法暨聲明所用之證據，核與本件判決之結果均不生影響，
    已無再予論述之必要，併此敘明。
據上論結，本件上訴為一部有理由，一部無理由，依民事訴訟法第四百五十條、第四
百四十九條第一項、第七十九條但書、第八十五條第二項判決如主文。
中      華      民      國    九十二    年      五      月    二十八    日
                              民事第四庭
                                  審判長法  官  李  瓊  蔭
                                        法  官  張      蘭
                                        法  官  楊  豐  卿
右正本係照原本作成。
不得上訴。
中      華      民      國    九十二    年      五      月    二十九    日
                                        書記官  殷  丹  妮


司法院資訊處製作；財團法人民間司法改革基金會備份。
